臺灣高等法院高雄分院民事判決　　　　 100年度上易字第44號
上　訴　人　曾世欣
　　　　　　林曾美緣
　　　　　　曾世榮
　　　　　　曾世強
　　　　　　曾南旗
　　　　　　曾寶潓
共　　　同
訴訟代理人　陳妙泉律師
被上訴人　　鄭碧霞
訴訟代理人　劉新安律師
上列當事人間請求清償債務事件，上訴人對於民國99年11月30日
臺灣高雄地方法院99年度訴字第1584號第一審判決提起上訴，本
院於100 年6 月7 日言詞辯論終結，判決如下：
    主  文
原判決廢棄。
被上訴人在第一審之訴及假執行之聲請駁回。
第一、二審訴訟費用由被上訴人負擔。
    事實及理由
一、被上訴人起訴主張：上訴人訴被繼承人曾奇獅（已於民國92
    年8 月8 日死亡）生前於88年3 月31日向伊借款新台幣（下
    同）100 萬元，約定清償日為90年3 月31日，利息按月息2
    分計算，曾奇獅並提供其所有高雄市苓雅區○○○路27巷20
    號房屋及基地（下稱系爭房地）設定抵押擔保。上訴人均為
    曾奇獅之繼承人，且未拋棄或限定繼承，自應就上開債務於
    繼承曾奇獅遺產之範圍內，負連帶清償之責。爰依消費借貸
    及繼承之法律關係，提起本訴，並聲明求為命上訴人應於繼
    承曾奇獅遺產之範圍內，連帶給付100 萬元及自94年8 月18
    日起至清償日止，按年息20% 計算之利息，且願供擔保為假
    執行之判決。
二、上訴人則以：否認曾奇獅有向被上訴人借款，亦否認借據影
    本及抵押權設定契約書上曾奇獅簽名之真正，況被上訴人並
    無法提出借據原本供查證，且被上訴人所提之領款資料，亦
    不足以證明即有交付予曾奇獅之情事。至上訴人曾世榮、曾
    世強、林曾美緣（下稱曾世榮等3 人）於原審就本件借款不
    為爭執之意思，係因誤認借款事實存在所為之錯誤自認，依
    法自得撤銷。被上訴人之請求，並無所據等語，資為抗辯。
三、原審經審理後，准被上訴人之全部請求。上訴人提起上訴，
    並於本院聲明：(一)原判決廢棄。(二)被上訴人在第一審之訴駁
    回。(三)第一、二審訴訟費用由被上訴人負擔。被上訴人則聲
    明：(一)上訴駁回。(二)第二審訴訟費用由上訴人負擔。
四、被上訴人主張上訴人均為曾奇獅之繼承人之事實，業據提出
    戶籍謄本為證，且為上訴人所不爭執，此部分事實，可堪認
    為真實。又被上訴人主張曾奇獅生前向其借款100 萬元部分
    ，為上訴人所否認，則依民事訴訟法第277 條前段規定，即
    應由被上訴人就此借款之事實為舉證證明。經查：
  (一)被上訴人雖提出借據影本及抵押權設定資料為據，主張曾奇
    獅係以系爭房地設定抵押向其借款等語。而經本院依職權地
    政機關調取抵押權設定資料審核後，該資料中附有曾奇獅之
    戶籍謄本、印鑑證明書及系爭房地之所有權狀原本，且其中
    戶籍謄本及印鑑證明書之請領日期分別為88年8 月31日及同
    年月30日，與抵押權設定之送件日期即88年8 月31日相同。
    而印鑑證明書之申請，應由本人或受託人持本人之身分證件
    及印鑑章前往辦理，且所有權狀原本若非本人提出，他人亦
    不易取得。則就經驗法則而言，曾奇獅既提出上開資料交付
    被上訴人用以辦理，應可推認其確有同意抵押權之設定，較
    符常情。故被上訴人主張曾奇獅同意為抵押權之設定，應可
    採信，上訴人否認抵押權設定之真正，並不足採。
  (二)按私文書應提出原本，為民事訴訟法第352 條第2 項前段所
    明定。上訴人所提出之借據僅為影本，且上訴人亦否認其真
    正，而經原審及本院命被上訴人提出原本以供核對內容之真
    偽後，被上訴人陳稱業因多次搬家而遺失無法尋獲，則該借
    據原本之內容是否確如影本所載，因無原本可供核對，已有
    疑義。又依該借據影本所示，僅記載曾奇獅有同意向被上訴
    人借款100 萬元之情事，並無任何關於被上訴人確已交付或
    曾奇獅確已收受該100 萬元之記載，則該款項是否有交付而
    成立消費借貸契約，亦有疑義。另被上訴人雖提出其於88年
    3 月31日由其設於高雄市農會前鎮辦事處帳戶內提款55萬元
    ，及其友人王明敦設於同農會帳戶內，於88年3 月31日及同
    年4 月2 日由分別經提領15萬元及30萬元之對帳單影本，主
    張合計提領之100 萬元即係用以交付曾奇獅之款項。然上開
    提領資料僅足證明被上訴人及王明敦於8 月31日及4 月2 日
    有合計提領100 萬元之事實，仍難佐證所提領之款項確有交
    付曾奇獅之情事，況王明敦所提領之款項是否有交付被上訴
    人，因王明敦及受託辦理抵押權設定之代書陳高山均已死亡
    而無從查證，被上訴人就此交付事實，尚難認已為完全之舉
    證。參以借據為借款之重要憑證，於債權讓與時應一併交付
    受讓人（民法第296 條參照），若已返還者亦推定債之關係
    消滅（民法第325 條第3 項參照），而被上訴人既未能提出
    借據原本供審核，又無從證明所提領之款項確已交付曾奇獅
    之事實，則單以借據影本及提領款項之資料，自難採為確有
    交付款項之論據。又被上訴人自陳其僅於交付借款時預收1
    個月之利息，之後曾奇獅即未再為給付，而本件借款約定之
    清償期為90年3 月31日，利息亦高達年息24% （即月息2 分
    ），且被上訴人自陳其中45萬元係向友人王明敦所借，則就
    常情而言，若曾奇獅僅未給付利息且到期亦未為清償，被上
    訴人應會行使抵押權積極求償，而不致於清償期屆至近10年
    及曾奇獅死亡後始為請求，被上訴人就此雖稱因找不到曾奇
    獅而未為求償，但曾奇獅之戶籍自設定抵押權後均未變更，
    且既有抵押權之設定，聲請拍賣抵押物亦可達求償目的，可
    見被上訴人之陳述，亦與確有交付借款之常情有違。故抵押
    權之設定縱可認係經曾寄獅之同意，但因抵押權僅為借款債
    權之擔保，並不足以佐證即有交付借款，而被上訴人既無法
    證明有交付款項之情事，其主張與曾奇獅間有成立消費借貸
    關係，即不足採。
  (三)至曾世榮等3 人於原審第1 次準備程序時，雖曾陳稱：「先
    前不知道有此筆債務，現在知道了對該筆借款不爭執，但希
    望再與原告協調清償事宜。」等語。但自第2 次準備程序即
    否認借款關係存在，並表示撤銷自認，被上訴人雖表示不同
    意撤銷自認，但依原審第1 次準備程序所載，被上訴人於當
    次庭期僅提出抵押權設定契約書及他項權利證明書之原本，
    並未提出借據原本，而於第2 次準備程序則表示借據已遺失
    ，且曾世榮等3 人於被上訴人表示無法提出借據原本後，亦
    陳稱借據原本遺失可能係曾奇獅已清償，且借據上之字跡亦
    非曾奇獅之字跡。而借據原本不存在，在經驗法則上並不排
    除已返還予曾奇獅之可能，且曾奇獅因已清償，故未積極請
    求塗銷抵押權登記，亦符合被上訴人並未於清償期屆後仍未
    行使抵押權之情形。故曾世榮等3 人之自認應與事實不符，
    其撤銷自認，即屬有據，併予說明。
五、綜上所述，被上訴人主張其與曾奇獅間有成立100 萬元之借
    貸契約，並不足採，上訴人抗辯無返還義務，應可採信。從
    而，被上訴人本於消費借貸及繼承之法律關係，請求上訴人
    於繼承曾奇獅遺產之範圍內，連帶給付100 萬元及自94年8
    月18日起至清償日止，按年息20% 計算之利息，為無理由，
    不應准許。其假執行之聲請亦失所附麗，應併予駁回。原審
    判命上訴人連帶給付，並為假執行之宣告，自有未洽。上訴
    意旨指摘原判決不當，求予廢棄改判，為有理由。自應由本
    院予以廢棄，並改判如主文第2 項所示。
六、據上論結：本件上訴為有理由，依民事訴訟法第450 條、第
    78條，判決如主文。
中    華    民    國    100   年    6     月    21    日
                            民事第五庭
                                審判長法官 簡色嬌
                                法      官 陳真真
                                法      官 林紀元
以上正本證明與原本無異。
本件不得上訴。
中    華    民    國    100   年    6     月    21    日
                                書  記  官 吳華榮